臺灣高等法院刑事判決　　　　　　　　　　　　　九十三年度上訴字第一六二六號
　　上　訴　人
　　即　被　告　乙○○
　　指定辯護人　鄭聯芳律師
　　輔　佐　人　甲○○
右上訴人因殺人案件，不服臺灣基隆地方法院九十三年度重訴字第一號，中華民國九
十三年三月十七日第一審判決（起訴案號：臺灣基隆地方法院檢察署九十三年度偵字
第一八號），提起上訴，本院判決如左：
    主  文
原判決撤銷。
乙○○傷害人之身體因而致人於死，處有期徒刑肆年。
    事  實
一、乙○○與許順宗、蔡炳彥為舊識關係。民國九十二年十二月二十二日下午七時十
    分許，乙○○、許順宗及蔡炳彥三人先後至基隆市○○○路十六號前林張銀經營
    之麵攤用餐，期間乙○○飲酒後（經測得吐氣之酒精濃度為每公升０．二五毫克
    ，尚未致心神喪失或精神耗弱程度）出言嘲弄蔡炳彥，引起許順宗不滿，二人發
    生口角，並離桌走至麵攤邊施工中之工地旁繼續爭吵。許順宗隨即拿取工地上遺
    留之四角板模木棍一支，朝乙○○身上揮打，乙○○閃避後，反將木棍奪下，竟
    因一時氣憤，萌生普通傷害之犯意，並於客觀上應能預見以木棍朝許順宗身上毆
    打時，倘擊中頭部要害，可能導致死亡結果，仍持該木棍朝許順宗之身體背部揮
    打一下，致擊中許順宗後腦勺，致許順宗因頭骨破裂，倒地不起。經警據報到場
    ，扣得上開木棍一支及乙○○所有之外衣、外褲各一件及皮鞋一雙。許順宗經送
    醫急救後，於同日下午七時五十三分，因顱內出血不治死亡。
二、案經基隆市警察局第一分局報告及臺灣基隆地方法院檢察署檢察官相驗後自動檢
    舉偵查起訴。
    理  由
一、訊據上訴人即被告乙○○於九十二年十二月二十二日，與蔡炳彥及被害人許順宗
    先後至基隆市○○○路十六號前林張銀經營之麵攤用餐時，因酒後嘲弄蔡炳彥，
    被害人心生不滿，而與被害人發生口角，並遭被害人拿取地上四角板模木棍一支
    揮打。迨於閃避奪下被害人木棍後，因一時氣憤，持木棍朝被害人身上毆打一下
    ，並擊中被害人後腦勺，致被害人因頭骨破裂，倒地不起，送醫不治等情，然矢
    口否認有傷害致死犯行，辯稱：當時係遭被害人持木棍毆打，始搶下木棍反擊，
    原本朝被害人手部打去，不料卻擊中被害人頭部，並無傷害致死之犯意，亦不構
    成傷害致死犯行等語。被告辯護人另辯稱：被告本欲反擊被害人手部，卻因飲酒
    致神智不清，誤擊被害人頭部，顯係因過失而傷害被害人。再被告係因遭被害人
    持木棍毆打，始奪下木棍反擊，應屬正當防衛；至多僅係防衛過當，而構成過失
    致人於死罪等語。
二、查被告於上開時地，因遭被害人持木棍攻擊，被告於閃避後，反手奪下被害人所
    持木棍，並於毆打被害人時，擊中被害人後腦勺，致被害人傷重死亡之事實，業
    據被告於偵查、原審及本院審理時坦承不諱，核與證人蔡炳彥、林張銀於偵查中
    證述情節相符（見相驗卷第三七頁至第三九頁），復有扣案之木棍一支及現場照
    片十六張在卷可稽。再被害人於遭被告毆打後，受有頭骨破裂之傷害，因而顱內
    出血死亡之事實，亦經臺灣基隆地方法院檢察署檢察官督同檢驗員相驗，製有勘
    驗筆錄、相驗屍體證明書、相驗時之照片十二張及驗斷書在卷為憑。足見被告持
    木棍毆擊被害人頭部之行為，與被害人之死亡結果間，顯有相當因果關係；被害
    人係遭被告持木棍毆擊頭部後，傷重致死之事實堪以認定。
三、按殺人與傷害之區別，應以有無殺意為斷，其受傷部位是否致命部位，有時雖可
    藉為認定有無殺意之心證，究不能據為絕對標準（最高法院十八年上字第一三０
    九號判例意旨參照）。查被告雖於警詢供稱：案發當晚我與許順宗吵架後，許順
    宗就拿木棍朝我打來，我閃過後就將木棍奪下，雙手持棍朝他正面頭部中心打了
    一下（見相驗卷第五頁至第七頁）；證人即麵攤老闆林張銀亦於警詢證稱：乙○
    ○朝許順宗頭部打一下，當時許順宗背對乙○○等語。惟被告於偵查中即稱：我
    和許順宗吵完架，他就繞出去拿木棍作勢要打我，我閃開並把木棍搶過來，朝他
    頭部正前方的中央打一下，之後就沒有再打他了。許順宗的傷口是在後腦勺中央
    ，可能是因為我把木棍搶過來後，他的頭低下來，我就拿棍子敲下去，可能就這
    樣敲到後腦勺等語（見偵查卷第四一頁至第四二頁）；及至原審亦稱：當日向蔡
    炳彥開玩笑說，你向人家叫十元的菜，人家本錢就十元，如果叫不起就叫別樣，
    引起許順宗氣憤，在旁叫罵，後來我們出去，我看到許順宗撿外面木棍，我就趕
    快跑，許順宗拿木棍打我，被我閃過，並用力把木棍搶過來。我本來是要打他的
    手，誰知他正好頭低下，就打到他的頭等語（見原審卷第十六頁）。另證人蔡炳
    彥於警詢證稱：因乙○○常欺負我，許順宗看不過而發生口角，許順宗就找乙○
    ○去外面打架後，乙○○拿起木棍朝許順宗背部打下去（見九十三年度偵字第一
    八號卷第十三頁至第十四頁）；及至偵查中證稱：乙○○常因我是視障者，沒事
    就數落我。九十二年十二月二十二日下午六點多到林張銀開的麵攤吃麵時，我叫
    了小菜，林張銀說算我十元，乙○○就說這應該算二十元，吃不起就不要吃，許
    順宗就罵乙○○，許順宗離開麵攤後，乙○○就跟出去，因為距離很近，我有看
    到他（即乙○○）拿一個四方的木棍，之後我就聽到一聲敲擊的聲音，又聽到有
    人說「不要再打了，會死人」（見相驗卷第三八頁背面）。依被告及證人蔡炳彥
    所稱，被告與被害人係舊識，平日並無深仇大恨，當無僅因嘲弄蔡炳彥遭被害人
    持木棍毆打未著，即萌生殺人之犯意，且被告僅毆打被害人一下，顯見被告應係
    出於傷害之動機。再依證人蔡炳彥警詢所稱，被告係持木棍朝被害人背部打去，
    卷內亦無證據證明被告有毆打被害人頭部之故意，以被告係意在傷害被害人，並
    僅毆打一下，足認被告應係朝被害人背部打去時，恰好擊中被害人後腦無疑。公
    訴人認被告係出於殺人犯意，或有殺人之不確定故意，要屬無據。
四、按刑法上之加重結果犯，以行為人對於加重結果之發生有預見之可能為已足。所
    謂能預見乃指客觀情形而言，與主觀上有無預見之情形不同。亦即刑法所定傷害
    致死罪，以行為人出於傷害犯意，而對於死亡結果，客觀上能預見，主觀上未預
    見而言（最高法院六十一年台上字第二八九號判例、四十七年台上字第九二○號
    判例意旨參照）。查被告於奪下被害人木棍後，以傷害犯意朝被害人身體背部毆
    擊，主觀上雖未預見將擊中被害人後腦勺致死。然被告所持之木棒，質地堅硬，
    倘朝被害人身體揮擊，客觀上對於可能擊中被害人頭部要害，致造成死亡結果，
    當能預見。被告就傷害被害人致死，自應負傷害致死之加重結果責任。被告辯稱
    不構成傷害致死罪行；被告辯護人辯稱被告應構成過失致死罪，均不足採。
五、刑法上心神喪失與精神耗弱，應依行為時精神障礙程度之強弱而定；如行為時之
    精神，對於外界事務全然缺乏知覺理會及判斷作用，而無自由決定意思之能力者
    ，為心神喪失，如此項能力並非完全喪失，僅較普通人之平均程度顯然減退者，
    則為精神耗弱（最高法院二十六年渝上字第二三七號判例意旨參照）。本件被告
    當日飲用酒類，經測得吐氣之酒精濃度為每公升０．二五毫克，固有測試紀錄紙
    一張附卷可稽（見九十三年度偵字第一八號卷第二四頁）。然被告於警詢供稱：
    案發當晚我與許順宗吵架後，許順宗就拿木棍朝我打來，我閃過後就將木棍奪下
    等語（見相驗卷第五頁）；及至偵查中供稱：我和許順宗吵完架，他就繞出去拿
    木棍作勢要打我，我閃開並把木棍搶過來。當時雖然喝醉，但因酒醉反而心頭定
    ，所以記得很清楚等語（見同前偵卷第四一頁）；迨至原審供稱：當日向蔡炳彥
    開玩笑說，你向人家叫十元的菜，人家本錢就十元，如果叫不起就叫別樣，引起
    許順宗氣憤，在旁叫罵，後來我們出去，我看到許順宗撿外面木棍，我就趕快跑
    ，許順宗拿木棍打我，被我閃過等語（見原審卷第十六頁至第十八頁）。被告於
    行為時雖服用酒類，然被告於偵查中業已坦承就傷害被害人過程記憶清楚，並知
    係因嘲弄蔡炳彥致生本件糾紛；而於見被害人持棍欲毆打時，即快速離開；且於
    被害人著手毆打時，猶能閃躲，復反手將木棍搶下，顯見被告行為時，對外界事
    物之知覺理會及判斷作用，並未完全喪失或較常人減衰，自無心神喪失或精神耗
    弱之情事。被告辯稱因飲酒過量，致影響精神狀況，要非屬實。
六、查正當防衛之要件，必對於現在之不正侵害，始能成立，若侵害已過去，或預料
    有侵害而侵害尚屬未來，則其加害行為，自無正當防衛之可言。再防衛是否過當
    ，應以防衛權存在為前提，若行為與正當防衛之要件不合，自不生是否過當之問
    題（最高法院十九年上字第一一七四號判例、二十九年上字第五○九號判例意旨
    參照）。本件被告於原審坦承因被害人先持木棍毆打，因閃躲得宜未遭擊中，並
    反手將被害人所持之木棍奪下，顯見被害人不法之侵害業已過去，被告竟持奪得
    之木棍毆打被害人，核與正當防衛之構成要件未合，亦無防衛過當可言。被告辯
    護人辯稱：被告如未奪下木棍，將可能反遭不測，應屬正當防衛，或防衛過當，
    均不足採。
七、核被告所為，係犯刑法第二百七十七條第二項前段之傷害致人於死罪。雖公訴人
    認被告係犯刑法第二百七十一條第一項殺人罪，然被告並無殺人故意，自不構成
    殺人罪行。起訴法條，尚有未洽，應予變更。查被告與被害人係屬舊識，乃因遭
    被害人持木棍毆打，始奪下木棍毆打被害人一下，致被害人死亡，所犯本刑為無
    期徒刑及有期徒刑七年以上之罪，縱量處最低度之有期徒刑七年，仍顯過重，犯
    罪情狀，尚堪憫恕，爰依刑法第五十九條規定酌減其刑。
八、原審論罪科刑，固非無見。惟被告係持木棍朝被害人身體背部毆打時，恰好擊中
    被害人頭部，原審認被告係故意朝被害人頭部毆打，尚有未洽。再被告犯罪情狀
    ，尚堪憫恕，原審未依刑法第五十九條規定酌減其刑，亦有未當。被告上訴，否
    認有傷害致死犯行，固無可取，然原判決既有可議，自應由本院撤銷改判。爰審
    酌被告因細故與被害人發生爭執，因遭被害人持木棍毆打，乃奪下木棍毆擊被害
    人，致被害人傷重死亡等情，同時參酌被告平日素行、犯罪手段、犯後深表悔意
    ，並與被害人家屬達成和解（有和解書一份在卷可稽），復經被害人家屬丙○○
    於原審到庭表示不欲追究等一切情狀，量處有期徒刑肆年；扣案之木棍一支非屬
    被告所有，業據被告供明在卷；另扣案之外衣、外褲各一件及皮鞋一雙，與本案
    犯罪事實無直接關聯，故均不為宣告沒收。
據上論斷，應依刑事訴訟法第三百六十九條第一項前段、第三百六十四條、第二百九
十九條第一項前段；刑法第二百七十七條第二項前段、第五十九條，判決如主文。
本案經檢察官邱美育到庭執行職務。
中　　　華　　　民　　　國　　九十三　　年　　　八　　　月　　　五　　　日
                              臺灣高等法院刑事第十四庭
                                  審判長法  官  陳  祐  輔
                                        法  官  洪  昌  宏
                                        法  官  陳  國　文
右正本證明與原本無異。
如不服本判決，應於收受送達後十日內向本院提出上訴書狀，其未敘述上訴之理由者
並得於提起上訴後十日內向本院補提理由書（均須按他造當事人之人數附繕本）。
                                        書記官  蔡  棟  樑
中　　　華　　　民　　　國　　九十三　　年　　　八　　　月　　　五　　　日
附錄：本案論罪科刑法條全文
刑法第二百七十七條第二項前段：
傷害人之身體或健康者，處三年以下有期徒刑、拘役或一千元以下罰金。
犯前項之罪因而致人於死者，處無期徒刑或七年以上有期徒刑；致重傷者，處三年以
上十年以下有期徒刑。
